臺灣基隆地方法院刑事判決　　　　　　　　96年度訴字第98號
公　訴　人　臺灣基隆地方法院檢察署檢察官
被　　　告　乙○○
上列被告因違反毒品危害防制條例案件，經檢察官提起公訴（95
年度毒偵字第2254號、96年度毒偵字第34號），被告並為有罪陳
述，本院合議庭乃裁定由受命法官獨任以簡式審判程序進行審理
，並判決如下：
    主  文
乙○○施用第一級毒品，處有期徒刑陸月，如易科罰金，以新臺
幣壹仟元折算壹日。扣案之第一級毒品海洛因肆包（分別為驗餘
後淨重零點貳肆公克、驗餘後淨重零點零肆公克、毛重零點肆
公克、毛重零點伍公克），併同無從與之完全析離之分裝袋肆
只，均沒收銷燬；注射針筒貳支，均沒收。
    事  實
一、乙○○前因初犯施用毒品案件，經觀察、勒戒後，認無繼續
    施用毒品之傾向，於民國95年8 月17日經釋放出所，並由臺
    灣基隆地方法院檢察署檢察官於95年8 月15日，以95年度毒
    偵字第936 號為不起訴處分確定。乃不思戒除毒癮，復基於
    同時且反覆持續施用第一級毒品海洛因暨第二級毒品安非他
    命類（安非他命暨甲基安非他命）之犯意，自95年11月14日
    下午3 時30分起，至96年2 月16日下午3 時止，或在基隆市
    ○○路仁祥醫院之廁所內，或在基隆市○○○路成功加油站
    之廁所內，或在基隆市○○區○○路227 巷23弄26號6 樓其
    住處，將海洛因及微量之安非他命類摻水混合置入注射針筒
    再持以施打血管，藉以同時施用第一級毒品海洛因及第二級
    毒品安非他命類，平均1 日施用1 次。嗣為警先、後於下列
    時、地分別查獲：(1)於95年11月14日下午6 時30分，在基隆
    市○○路98巷4 號前盤查查獲，並扣得乙○○所有之第一級
    毒品海洛因1 包（驗餘後淨重0.24公克），經採其尿液送驗
    ，結果呈嗎啡（海洛因代謝後尿液檢出成份）陽性反應；(2)
    於95年11月30日上午11時，乙○○自行前往基隆市警察局第
    二分局正濱派出所投案（惟非自首）並持交自己所有之第一
    級毒品海洛因1 包（驗餘後淨重0.04公克）及注射針筒1 支
    ，經採其尿液送驗，結果呈嗎啡、甲基安非他命陽性反應；
    (3)於96年2 月10日下午3 時47分，在基隆市○○○路123 號
    前盤查查獲，並扣得乙○○所有之海洛因1 包（毛重0.34公
    克），經採其尿液送驗，結果則呈嗎啡、安非他命暨甲基安
    非他命陽性反應；(4)於96年2 月17日凌晨零時50分，在基隆
    市○○路482 號前盤查查獲，並扣得乙○○所有之海洛因1
    包（毛重0.35公克）及注射針筒1 支，始悉上情。
二、案經基隆市警察局第二分局、第一分局移送臺灣基隆地方法
    院檢察署檢察官偵查起訴暨併案審理。
    理  由
壹、程序事項
    本案被告乙○○所犯者非為死刑、無期徒刑、最輕本刑為三
    年以上有期徒刑之罪或高等法院管轄之第一審案件，其於準
    備程序進行中，先就被訴事實為有罪之陳述，經告知其簡式
    審判程序之旨，並聽取公訴人、被告之意見後，本院業已依
    刑事訴訟法第二百七十三條之一第一項規定，裁定由受命法
    官獨任以簡式審判程序進行本案之審理。
貳、實體事項
一、前揭事實業據被告乙○○於本院審理時坦承在卷，且有被告
    所有之注射針筒2 支、第一級毒品海洛因4 包（分別為驗餘
    後淨重0.24公克、驗餘後淨重0.04公克、毛重0.34公克、毛
    重0.35公克）扣案暨法務部調查局95年12月5 日調科壹字第
    09523042730 號鑑定書、95年12月24日調科壹字第09523051
    680 號鑑定書、基隆市警察局第一分局查獲涉嫌毒品危害防
    制條例毒品初步鑑驗報告單、鑑驗照片在卷可佐。又被告為
    警於95年11月14日下午6 時30分、95年11月30日上午11時、
    96年2 月10日下午3 時47分查獲後所採集之尿液檢體，經基
    隆市警察局第二分局、第一分局分別送請昭信科技顧問股份
    有限公司、臺灣尖端先進生技醫藥股份有限公司以氣相層析
    質譜儀法為確認檢驗之結果，或呈嗎啡（海洛因代謝後尿液
    檢出成份）陽性反應，或呈嗎啡、甲基安非他命陽性反應，
    或呈嗎啡、安非他命暨甲基安非他命陽性反應，此亦有昭信
    科技顧問股份有限公司95年12月16日、96年1 月4 日濫用藥
    物尿液檢體檢驗報告、臺灣尖端先進生技醫藥股份有限公司
    96年2 月26日濫用藥物檢驗報告暨相對應之尿液檢體對照表
    各1 件在卷可憑；參之以酵素免疫分析或薄層定性分析等方
    式為初步篩檢者，檢驗結果雖有相當程度偽陽性之可能，然
    以氣（液）相層析、質譜分析之儀器為交叉確認者，檢驗結
    果出現偽陽性之機率則極低，因而具有公信力，核足為對涉
    嫌人不利之認定；暨一般人注射海洛因經體內吸收代謝約30
    分鐘以後，乃轉換以嗎啡為主要成份（主要型態），陸續隨
    尿液排出體外，並以最初6 至12小時之排泄量最多。若以日
    計，約有80 %之毒品代謝物（嗎啡），可在注射後24小時以
    內隨尿液排出體外，至其他剩餘劑量則可在數日內分別隨尿
    液排出體外；又安非他命類經口服投與後，70 %約於24小時
    以內自尿液中排出，90 %則於96小時以內自尿液中排出，是
    實務目前固衡常以尿液檢測判斷受驗者曾否施用毒品，惟鑑
    於國內現階段針對尿液所檢測者，僅為該尿液是否呈安非他
    命類陽性反應而已，至其實際投與量之多寡，則每因安非他
    命之檢出與個人投與方式、投與量、體質、採尿時間，乃至
    檢驗儀器之精密度等諸多因素息息相關，而無從憑以精確推
    斷，遑論進而據以回推（自受驗者採集尿液之時間回推）其
    精確之投與時間。然則，自受驗者口服投與後所得檢測出安
    非他命之通常時間推斷，其投與時間距離其採尿時間最長可
    能不會超過4 日。此復曾經法務部調查局以90年4 月12日
    陸(一)字第90133335號函、行政院衛生署藥物食品檢驗局以81
    年2 月8 日（）藥檢壹字第001156號函釋在案。勾稽以觀
    ，足見被告於本院審理時之任意性自白，與事實相符，堪可
    採信。再者，被告前因初犯施用毒品案件，經觀察、勒戒後
    ，認無繼續施用毒品之傾向，於95年8 月17日經釋放出所，
    並由臺灣基隆地方法院檢察署檢察官於95年8 月15日，以95
    年度毒偵字第936 號為不起訴處分確定，此觀諸卷附之臺灣
    高等法院被告前案紀錄表、前揭不起訴處分書所載內容自明
    。從而，本案事證明確，被告於初犯施用毒品案件之五年以
    內，再犯施用毒品之犯行，堪可認定，應依法論科。
二、論罪科刑：
  (一)查海洛因、安非他命類分別係毒品危害防制條例所列管之第
    一級、第二級毒品，此為該條例第二條第二項第一款、第二
    款所明定。按犯毒品危害防制條例第十條之罪（施用毒品罪
    ）者，檢察官應聲請法院裁定，令被告入勒戒處所觀察、勒
    戒，經勒戒處所陳報，認受觀察、勒戒人無繼續施用毒品傾
    向者，應即釋放，並為不起訴之處分；認有繼續施用毒品傾
    向者，即應聲請法院裁定令入戒治處所強制戒治，俟強制戒
    治期滿釋放，再為不起訴之處分。惟依上揭規定觀察勒戒或
    強制戒治執行完畢釋放後，五年內再犯毒品危害防制條例第
    十條之罪（施用毒品罪）者，檢察官即應依法追訴，毒品危
    害防制條例第二十條第一項、第二項、第二十三條第二項分
    別定有明文。
  (二)核被告於初犯施用毒品案件以後之五年以內，再犯施用第一
    級毒品海洛因、第二級毒品安非他命類之行為，係犯毒品危
    害防制條例第十條第一項之施用第一級毒品罪、同條第二項
    之施用第二級毒品罪。被告持有第一級毒品海洛因、第二級
    毒品安非他命類之低度行為，應分別為施用第一級、第二級
    毒品之高度行為所吸收，均不另論罪。
  (三)查起訴書雖誤繕被告施用毒品之時間暨地點，然此業據蒞庭
    檢察官於未變動其社會基本事實同一性之前提下，當庭更正
    如本判決事實欄之所載，此有本院審判筆錄在卷可稽；核此
    更正範圍，亦無礙於原起訴所特定之事實。本於檢察一體之
    原則，本院當以蒞庭檢察官所到庭更正者，為起訴所指之犯
    罪時、地。
  (四)被告前後多次施用第一級毒品海洛因；又前後多次施用第二
    級毒品安非他命類之犯行，均時間密接，且依社會通念，復
    足可認為係基於一個意思決定所為之具有反覆性及延續性之
    行為，乃學理上所稱之「集合犯」，應僅成立一罪。按刑事
    法若干犯罪行為態樣，本質上原具有反覆、延續實行之特徵
    ，立法時既予特別歸類，定為犯罪構成要件之行為要素，則
    行為人基於概括之犯意，在密切接近之一定時、地持續實行
    之複次行為，倘依社會通念，於客觀上認為符合一個反覆、
    延續性之行為觀念者，於刑法評價上，即應僅成立一罪。學
    理上所稱「集合犯」之職業性、營業性或收集性等具有重複
    特質之犯罪均屬之，例如經營、從事業務、收集、販賣、製
    造、散布等行為概念者是（最高法院95年度臺上字第1079號
    判決意旨參照）。查毒品因均有高度之成癮性及濫用性；即
    一方面因「耐藥性」的影響，導致行為人必須逐漸增加施用
    劑量，方能達成其主觀之相同效果；他方面則因「生理依賴
    性」及「心理依賴性」的影響，導致行為人對毒品產生強烈
    渴求，而終至不能根絕。職此，立法實務固以戒斷行為人之
    毒癮（包括身癮及心癮）為其首要；惟倘行為人曾經刑事處
    遇方式助其戒斷毒癮，猶於短時間內再犯施用毒品，足見原
    所據以實施之治療程序，顯然不能收其實效，是乃明定應依
    法追訴處罰。據此可知，施用毒品之行為本身，顯然具有反
    覆性及延續性之特徵；準此，「持續多次施用」應屬此類犯
    罪之常態，倘認此為數行為，並對之為數罪評價，則恐與刑
    罰之過度評價禁止原則相悖，並有違憲法所揭櫫之比例原則
    。從而，於刑法評價上，「持續多次施用」毒品，自應僅成
    立「集合犯」之實質一罪。
  (五)臺灣基隆地方法院檢察署96年度毒偵字第391、478號所涉之
    被告乙○○施用第一級毒品海洛因、第二級毒品安非他命類
    等犯行，固未據一併起訴，惟因關此部分與業經起訴並經本
    院認定有罪之部分，核有「集合犯」之實質一罪關係，詳如
    前述，而為「同一案件」。本於國家刑罰權單一之原則，雖
    其未經一併起訴，然原起訴之效力當仍及於該未經起訴之「
    他部」，按諸審判不可分之原則，該「他部」即非可由檢察
    官另行追訴，而應由本院併予審理。特此指明。
  (六)被告係以一個將海洛因及微量之安非他命類摻水混合置入注
    射針筒再持以施打血管之行為，同時施用第一級毒品海洛因
    暨第二級毒品安非他命類，觸犯構成要件不相同之法條罪名
    ，為異種想像競合犯，應依刑法第五十五條規定，從一較重
    之毒品危害防制條例第十條第一項之施用第一級毒品罪名處
    斷。
  (七)本院審酌被告犯罪之動機、吸食頻率、曾有施用毒品之前科
    仍不知戒除，惟慮及其犯後坦承犯行、所犯乃戕害自己身心
    健康，尚未危及他人等一切情狀，量處如主文所示之刑，併
    諭知易科罰金之折算標準。
  (八)扣案之白粉4 包（分別為驗餘後淨重0.24公克、驗餘後淨重
    0.04公克、毛重0.34公克、毛重0.35公克），核屬毒品危害
    防制條例所明定列管之第一級毒品海洛因，有法務部調查局
    95年12月5 日調科壹字第09523042730 號鑑定書、95年12月
    24日調科壹字第09523051680 號鑑定書、基隆市警察局第一
    分局查獲涉嫌毒品危害防制條例毒品初步鑑驗報告單、鑑驗
    照片在卷可佐，併同無從與之完全析離之分裝袋各1 只，總
    計4 只，均應依毒品危害防制條例第十八條第一項前段規定
    ，宣告沒收併銷燬之。至扣案之注射針筒2 支，則為被告所
    有，供本案犯罪之所用，此亦據被告敘明在卷；兼以係一般
    市售之藥用注射針筒，而非專供施用毒品之器具，此亦有扣
    案注射針筒照片在卷可稽，爰依刑法第三十八條第一項第二
    款規定，併予宣告沒收。
據上論斷，應依刑事訴訟法第二百七十三條之一第一項、第二百
九十九條第一項前段，毒品危害防制條例第二十三條第二項、第
十條第一項、第二項、第十八條第一項前段，刑法第十一條、第
五十五條、第三十八條第一項第二款、第四十一條第一項前段，
判決如主文。
本案經檢察官甲○○到庭執行職務。
中　　華　　民　　國　　96　　年　　3 　　月　　9 　　日
                  刑事第三庭法  官  王慧惠
以上正本證明與原本無異。
如不服本判決應於收受本判決後10日內向本院提出上訴書狀，其
未敘述上訴理由者，並得於提起上訴後10日內向本院補提理由書
狀（均須按他造當事人之人數附繕本。）「切勿逕送上級法院」
中　　華　　民　　國　　96　　年　　3 　　月　　9 　　日
                            書記官  王一芳
附錄論罪法條：
毒品危害防制條例第10條第1項、第2項
施用第一級毒品者，處 6 月以上 5 年以下有期徒刑。
施用第二級毒品者，處 3 年以下有期徒刑。
